【裁判字號】    99,易,2611
【裁判日期】    991231
【裁判案由】    重利
【裁判全文】
臺灣臺北地方法院刑事判決              99年度易字第2611號
公  訴  人  臺灣臺北地方法院檢察署檢察官
被      告  林承鋐
選任辯護人  黃金洙律師
            林明正律師
上列被告因重利案件，經檢察官提起公訴（99年度偵字第17771
號），本院判決如下：
    主  文
林承鋐無罪。
    理  由
一、公訴意旨略以：被告林承鋐為臺北市大安區○○○路○段205
    之1「亞信當鋪」之負責人，基於取得與原本顯不相當重利
    之犯意，乘陳二郎亟需金錢周轉而急迫之際，於民國98年11
    月10日，在亞信當鋪上址，借款新臺幣（下同）2萬元與陳
    二郎，除陳二郎需交付其所有之車牌號碼295—BGE號行照正
    本作為擔保，及由林承鋐預扣利息4千元外，2人並約定如該
    月為30日則支付5,892元，如為31天則需支付5,983元等不相
    當之利息，陳二郎並陸續於98年12月12日、99年1月12日、
    99 年2月12日、99年3月12日，至「亞信當鋪」，分別支付
    5,892元、5,983元、5,892元、5,983元予林承鋐，因認被告
    林承鋐涉犯刑法第344條之重利罪嫌等語。
二、按犯罪事實應依證據認定之，無證據不得認定其犯罪事實；
    不能證明被告犯罪者，應諭知無罪之判決，刑事訴訟法第
    154條第2項、第301條第1項分別定有明文。又按刑事訴訟法
    第161條第1項規定檢察官就被告犯罪事實，應負舉證責任，
    並指出證明之方法。對於其所訴之被告犯罪事實，應負提出
    證據及說服之實質舉證責任，倘所提出之證據，不足為被告
    有罪之積極證明，或其闡明之證明方法，無從說服法官以形
    成被告有罪之心證，基於無罪推定之原則，自應為被告無罪
    判決之諭知。而所謂認定犯罪事實之證據，係指足以認定被
    告確有犯罪行為之積極證據而言，如未發現相當證據，或證
    據不足以證明，自不能以推測或擬制之方法，以為裁判基礎
    （最高法院40年臺上字第86號判例要旨參照）。另認定犯罪
    事實所憑之證據，雖不以直接證據為限，間接證據亦包括在
    內；然而無論直接或間接證據，其為訴訟上之證明，須於通
    常一般之人均不致有所懷疑，而得確信其為真實之程度者，
    始得據為有罪之認定，倘其證明尚未達到此一程度，而有合
    理之懷疑存在時，事實審法院復已就其心證上理由予以闡述
    ，敘明其如何無從為有罪之確信，因而為無罪之判決，尚不
    得任意指為違法（最高法院76年臺上字第4986號判例要旨參
    照）。復按刑法第344條重利罪成立之要件為(一)乘人急迫、
    輕率或無經驗，貸以金錢或其他物品，(二)取得與原本顯不相
    當之重利。在第一條件，係指明知他人出於急迫、輕率或無
    經驗，而利用機會故為貸與，在第二條件，係指就原本利率
    、時期核算及參酌當地之經濟狀況，較之一般債務之利息，
    顯有特殊之超額者而言，最高法院並著有27年上字第520號
    判例意旨可資參照。
三、公訴人認被告林承鋐涉犯重利罪嫌，無非以被告之供述，告
    訴人陳二郎之指訴，及陳二郎業已領回其於借貸時所質押之
    295-BGE號重型特製機車之行車執照領據乙紙為其論據。訊
    據被告林承鋐固不否認曾於98年11月10日貸款2萬元予陳二
    郎，惟堅詞否認有何重利犯行，辯稱：其於98年11月10日貸
    款2萬元予陳二郎時，只依當鋪業法之規定向陳二郎收取月
    息4分，即800元之利息，其後陸續於98年12月、99年1月及
    99年2月各向陳二郎收取之利息數額亦僅為月息4分利之800
    元，伊並未如陳二郎所證稱，於借款日預扣利息4千元，復
    於98年12月12日、99年1月12日、99年2月12日、99年3月12
    日，分別向陳二郎收取5,892元、5,983元、5,892元、5,983
    元等高額利息，伊實無重利罪之犯行等語。
四、經查：
（一）被告林承鋐於98年9月1日至99年7月12日間係位於臺北市
      大安區○○○路○段205之1「亞信當鋪」之負責人，其曾
      於98年11月10日，在亞信當鋪上址，貸款2萬元與陳二郎
      ，陳二郎並交付其所有之295—BGE號重型特製機車之行車
      執照正本乙紙以為擔保，此迭據被告於偵訊及本院審理時
      陳述明確，並經告訴人陳二郎證述在卷，且有陳二郎領回
      其於借貸時所質押之上開295-BGE號重型特製機車行車執
      照之發還領據乙紙在卷可憑，此貸款事實自堪予以認定。
（二）按當鋪業應以年率為準，且年率最高不得超過百分之48，
      當鋪業法第11條第1項第3款、第2項及第20條分別定有明
      文，當鋪業者據此按月收取4分利息，自屬有據。本件告
      訴人陳二郎於警詢雖證稱：「我於98年11月10日當時因為
      沒有固定工作，生活困難，所以我於當天14時許，單獨前
      去亞信當舖典當名下295-BGE號重機車，以2萬元典當成交
      ，當場扣除利息費用4千元，我實拿1萬6千元。亞信當舖
      內一位自稱林經理受理我的案子，錢也是林經理交給我的
      ，我295-BGE號重機車行照正本被扣留。當時約定固定每
      個月10日到亞信當舖繳交利息，我會於每個月9日先打電
      話向林經理詢問要繳交利息之數額，再準備好錢前去亞信
      當舖繳交利息。我於(一)98年11月10日繳交利息4千元，(
      二)98年12月12日繳交利息5,892元，(三)99年1月12日繳
      交利息5,983元，(四)99年2月12日繳交利息5,892元，(五
      )99年3月12日繳交利息5,983元，共付了5次利息，合計2
      萬7千7百50元。我不知道利息算法，林經理告知我付多少
      ，我就如數付給他。」等語（參見99年度偵字第17771號
      偵卷第7至11頁）；復於檢察官偵訊時證稱：「98年11月
      10日有在亞信當舖跟被告借款，當時被告沒有跟我說利息
      多少，我借款2萬元，實拿1萬6千元。我有支付利息，總
      數加起來應該有支付過2萬7千元的利息，都沒有還本金。
      利息一個月支付一次，當月如果為30天則利息為5千8百多
      元，如果當月為31天則為5千9百多元。98年11月到99年3
      月，總共支付5次利息給被告。」等語（參見同上偵卷第
      48至49頁）。再於本院審理時到庭具結證稱：「我是看報
      紙才知道亞信當舖，98年11月10日有到臺北市○○○路○
      段205之1號亞信當舖借了2萬元，由被告林承鋐接洽。當
      時被告沒有跟我說利息如何計算，第1次去借款的時候借2
      萬元，被扣利息4,000元，實拿16,000元，第2次我用大同
      郵局帳戶00000000000000號轉帳，確實數目記不清楚，轉
      帳到被告跟我說的金融帳戶，詳細帳戶號碼記不清楚了。
      後面我付現金，付到99年3月份，每次要付多少金額我會
      打電話問被告，被告說多少我就拿過去給他。我沒有質疑
      被告每次跟我要的利息數字，被告只有跟我說30天和31天
      付的利息不一樣而已，我不懂當鋪業利息的算法。我是看
      自由時報的廣告，我有問其他家的當舖是否需要抵押我的
      機車，其他業者都說要，只有亞信當舖說可以不用，我就
      去亞信當舖借款。利息付到99年3月以後，之後我沒有再
      付，被告沒有跟我催款。99年4月我無力付利息之後有去
      找被告協商，被告跟我說儘量把本金還清，就不用再繳利
      息了。我向被告借貸時有簽署契約，但我沒有仔細看內容
      有無利息計算方式。」等語（參見本院卷第22至24頁），
      雖其所證稱之內容大致相符，但其於警詢及偵訊時均未證
      稱其第2次給付利息時，係以其所申辦之大同郵局0000000
      0000000號帳戶轉帳匯款，於本院審理時則證稱其第2次給
      付利息，係以上揭郵局帳戶轉帳匯款，所證述內容前後已
      有不符。嗣經本院調取其上揭大同郵局00000000000000號
      帳戶98年10月至99年3月間之交易往來清單核對之結果，
      並未見其所稱於98年12月間匯款5,892 元予被告之資料，
      告訴人雖堅稱其第2次給付利息，確係利用郵局帳戶轉帳
      匯款，並稱98年12月10日金額13,017元之該筆匯款即係其
      匯款予被告之利息，但對於為何匯款金額為13,017元，與
      其所稱之5,892元不符，則稱詳細匯款金額其並不清楚，
      金額皆係被告告之，被告告訴他匯多少，其就匯多少，衡
      之告訴人陳二郎向被告借款之金額僅有2萬元，卻稱其於
      98年12月10日匯款13,017元予被告以給付利息，已接近其
      向被告所借之金額，其卻均稱未起疑心，被告要求其匯多
      少利息，其就照匯，所述與常情明顯不合，是否屬實，已
      堪質疑。又者，98年12月10日該筆匯款，不惟與告訴人所
      稱之匯款利息金額5,892元明顯有所出入，應非告訴人所
      稱用以支付被告利息之匯款數額（嗣經本院調取該筆匯款
      之匯入帳戶，該帳戶實係告訴人於華南商業銀行另行申辦
      之銀行帳戶，並非被告所申設使用之帳戶），且告訴人所
      稱其於98年12月12日繳交利息5,892元，99年1月12日繳交
      利息5,983元，99年2月12日繳交利息5,892元，99年3月12
      日繳交利息5,983元，與其所稱98年11月10日第1次借款時
      ，被告先行預扣第1個月之利息數額為4000元亦不相符，
      對此被告竟於甚為接近案發時點之警詢時陳稱其不知為何
      會有如此差異，給付利息之數額均係被告告之其，其就依
      被告告之之金額匯款，誠令人匪夷所思。更者，告訴人甚
      於本院99年12月15日審理時具結證稱，其於警詢時所陳稱
      每月之利息數額5,892元及5,983元，係其於製作警詢筆錄
      時，因其忘記利息數額，警局內之某一位組長遂告之以上
      開數額，其就據而陳述（參見本院卷第32至33頁），可見
      告訴人所證如當月為30天，則利息為5千8百多元，如當月
      為31天則利息為5千9百多元，其曾於98年12月12日繳交利
      息5,892元，99年1月12日繳交利息5,983元，99年2月12日
      繳交利息5,892元，99年3月12日繳交利息5,983元云云，
      均非實在。被告辯稱其僅依當鋪業法之規定，按月向告訴
      人收取4分利，即每月收取800元之利息，非無可能。從而
      ，本件尚乏積極證據足資認定被告確有公訴意旨所指按月
      向告訴人收取高達5千餘元利息之行為。
（三）再者，告訴人嗣於99年8月13日與被告達成和解，告訴人
      於和解書中亦表明係屬誤會一場，被告並無重利行為。雖
      公訴人另以被告未能提出帳冊證明其按月向告訴人收取之
      利息數額，且於告訴人報案後，隨與告訴人和解，免除告
      訴人之債務，據而推論被告確有重利犯行。然查，被告於
      訴訟法上並無自證己罪之義務，即或被告無法提出帳冊等
      證物證明其確係按明向告訴人收取800元之利息，亦不能
      據此臆測推論被告有重利行為。且和解係雙方本於自由意
      志各自對於雙方之債權債務有所折衝退讓，以達成和諧解
      決雙方間民事債權債務關係之合意，尚難以被告於和解時
      ，有所退讓，即推論被告涉有犯行，始願和解。更者，本
      件被告經營亞信當鋪之期間為98年9月1日至99年7月12日
      ，為時不到1年，本件告訴人提出告訴之期間係於被告結
      束亞信當鋪之經營後，被告或因已結束亞信當鋪之經營，
      故乃願作較大之退讓，非無可能，自難據而臆斷被告涉有
      重利犯行。
五、綜上所述，本件公訴人所舉上揭證據，尚不足以證明被告有
    何乘告訴人陳二郎急迫、輕率或無經驗，貸以金錢，而取得
    與原本顯不相當之重利犯行，本院復查無其他積極證據足認
    被告有何公訴人所指之重利犯行，被告犯罪尚屬不能證明，
    揆諸首揭說明，依法即應諭知被告無罪之判決。
據上論斷，應依刑事訴訟法第301條第1項，判決如主文。
本案經檢察官葉芳秀到庭執行職務。
中    華    民    國    99    年    12    月    31    日
                  刑事第六庭  法  官  黃桂興
上列正本證明與原本無異。
檢察官如不服本判決，應於判決送達後10日內敘明上訴理由，向
本院提出上訴狀 (應附繕本)，上訴於臺灣高等法院。其未敘述
上訴理由者，應於上訴期間屆滿後20日內向本院補提理由書「切
勿逕送上級法院」。
                              書記官  彭自青
中    華    民    國    99    年    12    月    31    日

司法院資訊處製作；財團法人民間司法改革基金會備份。
